【裁判字號】    97,交抗,505
【裁判日期】    970815
【裁判案由】    聲明異議
【裁判全文】
臺灣高等法院高雄分院刑事裁定         97年度交抗字第505號
抗 告 人   交通部公路總局高雄區監理所
代 表 人   乙○○
受處分人   甲○○
上列抗告人因違反道路交通管理處罰條例案件聲明異議，不服臺
灣高雄地方法院中華民國97年7 月25日裁定（97年度交聲字第15
34號），提起抗告，本院裁定如下：
    主  文
抗告駁回。
    理  由
一、本件抗告意旨略以：受處分人僅領有普通小型車駕駛執照，
    本件受處分人酒後駕駛機車違規，自應吊扣其領有之普通小
    型車駕駛執照，且酒駕吊扣駕駛執照之處分，尚有暫時禁止
    行為人於道路駕駛之用意，倘機車駕駛人酒後駕車違規，由
    於其無考領機車駕照而得免於受吊扣處分，不只有違公平原
    則，且無異容許此不安全駕駛人可反覆經常酒後駕駛，致對
    其他用路人遭受危險性相對較高，此非對酒駕處分違規立法
    目的。且該駕駛人不顧其他用路人之生命、身體等危害，自
    不得以其酒後違規遭吊扣普通小型車駕照，反指自己之工作
    權遭剝奪，這豈為事理之平，原裁定撤銷抗告人對受處分人
    吊扣普通小型車駕駛執照之處分，顯有未合云云。
二、按汽車駕駛人，駕駛汽車經測試檢定有酒精濃度超過規定標
    準之情形者，處新臺幣1 萬5 千元以上6 萬元以下罰鍰，並
    當場移置保管其車輛及吊扣其駕駛執照1 年，道路交通管理
    處罰條例（下稱本條例）第35條第1 項第1 款定有明文。所
    謂酒精濃度超過規定之標準者，依道路交通安全規則第114
    條第2 款之規定，係指汽車駕駛人飲用酒類或其他類似物後
    其吐氣所含酒精濃度超過每公升0.25毫克或血液中酒精濃度
    超過0.05% 以上者。次按，汽車駕駛人，因違反本條例及道
    路交通安全規則之規定，受吊銷駕駛執照處分時，吊銷其持
    有各級車類之駕駛執照，本條例第68條定有明文，前揭規定
    係於94年12月14日修正公布，並於95年3 月1 日施行，而修
    正前之道路交通管理處罰條例第68條則規定「汽車駕駛人，
    因違反本條例及道路交通安全規則之規定，受吊扣或吊銷駕
    駛執照處分時，吊扣或吊銷其持有各級車類之駕駛執照」，
    觀其修法意旨，係以「原條文將違規駕駛人所持有之各級車
    類駕駛執照一併吊扣或吊銷，失之過酷，影響人民工作及生
    活甚鉅」為由，而刪除吊扣駕駛人駕駛執照時，應吊扣駕駛
    人持有各級車類駕駛執照之規定，是依現行道路交通管理處
    罰條例，已無得吊扣駕駛人所持有他級駕駛執照之依據存在
    ，從而，於為吊扣駕駛人駕駛執照之處分時，自僅得吊扣駕
    駛人違規時所駕駛該級車類之駕駛執照，以限制其繼續駕駛
    該級車類行駛道路之權利，若駕駛人並無該級車類之駕駛執
    照，即無從執行吊扣駕駛執照之處分，而僅係應否依道路交
    通管理處罰條例第22條第1 項規定處罰駕駛人之問題。
三、原裁定以：
(一)、受處分人於97年6 月17日23時30分許，在飲酒後呼氣酒精濃
    度為每公升0.43毫克之情形下，駕駛車牌號碼XVV-882 號重
    型機車，行經高雄縣仁武鄉○○路與安樂一街口時，為警攔
    檢查獲，並由原處分機關即交通部公路總局高雄區監理所就
    受處分人為汽車駕駛人酒精濃度超過規定標準之違規行為裁
    處罰鍰30,000元（另因領有小型車駕駛執照駕駛重型機器腳
    踏車之違規行為，被裁罰1,800 元）、吊扣普通小型車駕駛
    執照12個月並施以道安講習之事實，業據受處分人自承在卷
    ，並有高雄縣政府警察局舉發違反道路交通管理事件通知單
    、原處分機關違反道路交通管理事件裁決書及違反道路交通
    管理事件不服裁決聲明異議案件移送書附卷可稽，堪以認定
    。
(二)、受處分人於本件違規時，並無重型機車駕駛執照，僅有普通
    小型車駕駛執照，而原處分機關上開裁決所指應吊扣之受處
    分人汽車駕駛執照，係指受處分人之普通小型車駕駛執照等
    事實，有公路監理電子閘門證號查詢汽車（機車）駕駛人之
    資料、原處分機關違反道路交通管理事件不服裁決聲明異議
    案件移送書、原處分機關違反道路交通管理事件裁決書各1
    份在卷足憑。
(三)、按行政行為應受法律及一般原則之拘束，行政程序法第4 條
    亦有明文。本件受處分人駕駛重型機車違反道路交通管理處
    罰條例第35條第1 項第1 款之規定，本應吊扣其重型機車駕
    照1 年，惟受處分人並無重型機車駕照，而僅領有普通小型
    車駕駛執照，則無重型機車駕駛執照可供吊扣，即無從執行
    該部分之處分。
  本件原處分機關以受處分人無重型機車駕駛執照，而吊扣其普
  通小型車駕駛執照之處分，業已違反諸多法律規定及行政法一
  般原則，茲分述如下：
    1.違反行政法上義務之處罰，以行為時之法律或自治條例有
      明文規定者為限，此為行政罰法第4 條所揭櫫行政法上之
      處罰法定原則。是行政上一切處罰，無論其名稱如何，皆
      為影響人民權利義務之行為，應有法律之明確規定作為處
      罰之依據，不得任意擴張解釋，而本條例第35條第1 項所
      謂：「…並當場移置保管其車輛及吊扣『其』駕駛執照1
      年，…」究其文義，尚無法遽認裁決機關得就本件違規行
      為以外之其他駕駛資格亦得據以剝奪。
    2.行政機關所採取的處罰手段，必須與違反業務之行為間有
      合理關連存在，亦即不得違反「不當聯結禁止原則」，否
      則其處罰即構成違法。查本件受處分人因飲酒後駕駛重型
      機車，則應依本條例第35條第1 項第1 款之規定吊扣其所
      依憑駕駛重型機車資格之駕駛執照，若將受處分人重型機
      車以外之普通小型車駕駛資格一併予以限制，則係不當聯
      結受處分人駕駛重型機車之違規行為與其普通小型車之駕
      駛資格，此種不當聯結即構成違法，而有撤銷之原因。
    3.又行政行為，採取之方法所造成之損害不得與欲達成目的
      之利益顯失均衡，行政程序法第7 條第3 款定有明文及行
      政罰法第18條意旨可參。查裁決機關於本件受處分人無重
      型機車之駕照可供吊扣時，吊扣其普通小型車駕照以代之
      ，雖可達成限制駕駛人繼續駕駛該級車類行駛之目的，惟
      亦同時造成限制駕駛人繼續駕駛該級普通小型車車類行駛
      之結果，所造成之損害（受處分人喪失繼續駕駛普通小型
      車之權利）已與欲達成目的（限制受處分人駕駛重型機車
      ，以預防酒後駕駛重型機車所造成之危險）之利益顯失均
      衡。
    4.綜上，原處分因違反行政法上處罰法定原則、不當聯結禁
      止原則、比例原則，而有得為撤銷之原因。
四、原法院因而以原處分認受處分人無重型機車駕駛執照可供吊
    扣，而為吊扣受處分人普通小型車駕駛執照之處分，已逾越
    道路交通管理處罰條例之規範範圍，與法律保留原則相悖，
    而屬違法處分，認受處分人對原處分提出聲明異議，為有理
    由，將原處分關於吊扣受處分人普通小型車駕駛執照12個月
    之處分，予以撤銷，並由就該部分為不罰之諭知，經核並無
    不合，抗告意旨指摘原裁定不當，為無理由，應予駁回。
三、據上論結，應依刑事訴訟法第412 條，裁定如主文。
中    華    民    國    97    年    8     月    15    日
                      刑事第六庭  審判長法  官  王憲義
                                        法  官  張盛喜
                                        法  官  邱永貴
以上正本證明與原本無異。
不得再抗告。
中    華    民    國    97    年    8     月    15    日
                                        書記官  張雲義


司法院資訊處製作；財團法人民間司法改革基金會備份。
